【裁判字號】    90,台上,1974
【裁判日期】    901102
【裁判案由】    清償債務
【裁判全文】
最高法院民事判決                                九十年度台上字第一九七四號
    上  訴  人  甲○○
    被 上訴 人  中華工程股份有限公司
    法定代理人  姚浙生
    被 上訴 人  展毅營造股份有限公司
    法定代理人  王秩忠
右當事人間請求清償債務事件，上訴人對於中華民國八十八年十一月三十日臺灣高等
法院第二審判決（八十八年度上字第一○二九號），提起上訴，本院判決如左：
    主  文
原判決廢棄，發回台灣高等法院。
    理  由
本件上訴人主張：訴外人陳文應給付伊新台幣（以下同）二百零九萬二千元及自民
國八十三年二月二十四日起至清償日止按年息百分之五計算之利息，暨執行費用二萬
五千三百七十五元，有執行法院發給之債權憑證為憑。而陳文對於被上訴人展毅營
造股份有限公司（下稱展毅公司）有同額之工程款債權，被上訴人中華工程股份有限
公司（下稱中華工程公司）亦應給付展毅公司同額之工程款，臺灣板橋地方法院（下
稱板橋地院）前依伊聲請核發執行命令，准由伊向展毅公司收取上開款項，展毅公司
未提出異議，亦未給付，伊自得行使代位權等情，求為命被上訴人連帶給付陳文二
百零九萬二千元本息及執行費用二萬五千三百七十五元，並由伊代位受領之判決。
被上訴人中華工程公司則以：伊與陳文間並無債權債務關係，上訴人縱係陳文之
債權人，亦不得對伊行使代位權等語，資為抗辯。
原審維持第一審所為上訴人敗訴之判決，駁回其上訴，無非以：上訴人主張之事實，
為中華工程公司所不爭，並有板橋地院核發之執行命令可證，堪信為真實。惟按第三
人不承認債務人之債權或其他財產權之存在，或於數額有爭議或有其他得對抗債務人
請求之事由時，應於接受執行法院命令後十日內，提出書狀，向執行法院聲明異議。
第三人不於前項期間內聲明異議，亦未依執行法院命令，將金錢支付債權人或將金錢
、動產或不動產支付或交付執行法院時，執行法院得因債權人之聲請，逕向該第三人
為強制執行。強制執行法第一百一十九條第一項、第二項分別定有明文。本件上訴人
對於債務人陳文聲請強制執行，執行法院依強制執行法第一百十五條第二項規定，
對於陳文之債務人即展毅公司發執行命令，展毅公司既未於法定期間內聲明異議，
亦未將金錢交付上訴人，上訴人自得聲請執行法院對展毅公司為強制執行，奈竟對展
毅公司提起本件訴訟，顯欠缺權利保護要件，自不應准許。次按債務人怠於行使其權
利時，債權人因保全債權，固得以自己之名義，行使其權利。上訴人主張中華工程公
司對於展毅公司負有上開債務，雖為中華工程公司所不爭，惟中華工程公司對展毅公
司所負債務，與展毅公司對陳文所負債務，非屬同一債務，亦非對於陳文各負全
部給付責任，與民法第二百七十二條所定連帶債務之成立要件不符。是上訴人請求被
上訴人連帶給付陳文二百零九萬二千元本息及執行費用二萬五千三百七十五元，由
伊代位受領，自非有據，亦應予駁回等詞，為其判斷之基礎。
按就債務人對於第三人之金錢債權為執行時，執行法院得以命令許債權人收取，第三
人未於強制執行法第一百十九條第一項所定十日期間內聲明異議，亦未依執行法院命
令將金錢支付債權人時，依同法第一百十九條第二項規定，執行法院固得因債權人之
聲請，逕向該第三人為強制執行。惟債務人對於該第三人之金錢債權，並不因而產生
實體上確定之效果，債權人如欲確定其權利，自須另提起訴訟以求之。此際，債權人
代位債務人對於該第三人起訴，自難謂欠缺權利保護要件。原審謂上訴人既得依強制
執行法第一百十九條第二項規定，聲請執行法院對展毅公司為強制執行，其提起本件
訴訟，即欠缺權利保護要件云云，所持法律見解，尚有可議。又依民事訴訟法第一百
九十九條第二項規定，審判長應向當事人發問或曉諭，令其陳述事實、聲明證據或為
其他必要之聲明及陳述，其所聲明或陳述有不明瞭或不完足者，應令其敘明或補充之
。查上訴人主張訴外人陳文對伊負有債務，陳文對展毅公司、展毅公司對被上訴
人中華工程公司分別有工程款債權，因陳文怠於行使權利，爰依民法第二百四十二
條規定起訴等語，已明白表示展毅公司與中華工程公司個別負有債務，其係行使代位
權，則其聲明展毅公司與中華工程公司對陳文為連帶給付，由其代位受領云云，與
其敘述之事實及主張之法律關係顯有不符。原審審判長未遑行使闡明權，令上訴人為
適當之聲明，即以上訴人請求被上訴人連帶給付，與民法第二百七十二條連帶債務之
成立要件不符為由，為上訴人敗訴之判決，亦有未洽。上訴論旨，指摘原判決不當，
求予廢棄，非無理由。
據上論結，本件上訴為有理由。依民事訴訟法第四百七十七條第一項、第四百七十八
條第一項，判決如主文。
中      華      民      國     九十     年     十一     月      二      日
                              最高法院民事第八庭
                                  審判長法官  吳  啟  賓
                                        法官  高  孟  焄
                                        法官  謝  正  勝
                                        法官  曾  煌  圳
                                        法官  許  澍  林
      右正本證明與原本無異
                                              書  記  官
中      華      民      國     九十     年     十一     月    二十一    日


司法院資訊處製作；財團法人民間司法改革基金會備份。
